臺灣苗栗地方法院刑事判決　　　　　　　　　　　　　　九十年度易字第六二號
　　公　訴　人　臺灣苗栗地方法院檢察署檢察官
　　被　　　告　丙○○
　　　　　　　　甲○○
　　　　　　　　乙○○
　　　　　　　　己○○
　　（現因另案在臺灣台中監獄執行中）
　　　　　　　　戊○○
右列被告因恐嚇取財等案件，經檢察官提起公訴（八十九年度偵字第一五七九號、八
十九年度偵緝字第一四八號、第二二五號、九十年度偵緝字第五一號），本院判決如
左：
    主  文
丙○○共同以多人在側，施強暴、恫嚇之非法方法，剝奪人之行動自由，處有期徒刑
肆月，如易科罰金，以參佰元折算壹日。
甲○○、乙○○共同以多人在側，施強暴、恫嚇之非法方法，剝奪人之行動自由，各
處有期徒刑柒月。
己○○共同以多人在側，施強暴、恫嚇之非法方法，剝奪人之行動自由，處有期徒刑
捌月；又共同意圖為自己不法之所有，以恐嚇使人將本人之物交付，處有期徒刑壹年
。應執行有期徒刑壹年陸月。
戊○○共同以多人在側，施強暴、恫嚇之非法方法，剝奪人之行動自由，累犯，處有
期徒刑玖月；又共同意圖為自己不法之所有，以恐嚇使人將本人之物交付，累犯，處
有期徒刑壹年壹月。應執行有期徒刑壹年捌月。
    事   實
一、己○○前有違反槍砲彈藥刀械管制條例、恐嚇、過失傷害、竊盜等前科，最近於
    民國八十四、八十五年間，因多次違反麻醉藥品管理條例案件，經臺灣新竹地方
    法院定應執行有期徒刑五年十一月，曾於八十七年十一月二十七日縮短刑期假釋
    出獄，指揮書執畢日期為九十一年五月三十一日，於假釋期間，仍不知慎行（其
    之後於假釋期間又因違反麻醉藥品管理條例、電信法等案件，經法院判刑，再與
    前述殘刑接續執行，現正在監執行中，惟本案尚不構成累犯）；戊○○則有贓物
    、竊盜、違反麻醉藥品管理條例等案件前科，前於八十三年間，因犯竊盜罪，為
    台灣新竹地方法院判處有期徒刑七月確定，八十四年間，復犯贓物罪，為同院判
    處拘役四十日確定，以上二罪經接續執行，於八十五年二月九日在監執行完畢，
    同年五月間，又因竊盜罪，為同院判處有期徒刑二年四月確定，於八十七年二月
    十八日縮短刑期執行完畢出監，仍不知悛改。
二、緣丙○○曾於八十七年間陸續借貸七十萬元予丁○○，嗣丁○○償還其中十六萬
    元後，餘款遲未出面處理，丙○○遂將上情告知友人甲○○，斯時，乙○○正好
    在場聽聞，決定找來己○○及戊○○等人，一同出面處理。迨於八十九年二月六
    日下午三時三十分許，甲○○、乙○○、己○○及戊○○等人一同前往丙○○位
    於苗栗縣苗栗市新英里二七鄰欣欣巷一號住處，其五人遂基於使人行無義務之事
    及剝奪人行動自由之共同犯意聯絡，推由丙○○以電話邀約丁○○至前開住處商
    談（丙○○等五人主觀上無不法所有意圖，起訴書誤載其五人，係意圖為自己不
    法之所有，而為恐嚇取財，理由後述），嗣丁○○依約前來，席間，甲○○即持
    不知何人所有之木製武士刀一把（未扣案），敲打丁○○肩、背部二下（傷害部
    分未經告訴），其他四人則在場側視，而以此強暴、脅迫方式，逼使丁○○簽立
    本票七張、車號ＶＪ—８０９９號自用小客車讓渡書（價值約新臺幣《下同》五
    萬元）及位於苗栗縣苗栗市○○路一一三號之阿羅哈音樂茶坊股份讓渡書（價值
    約二十五萬元），而行無義務之事（該等本票、文書，因本案曝光後，業經甲○○撕毀），之後並由甲○○、乙○○、己○○及戊○○等人，接續對丁○○恫稱
    ：「今日內拿出十萬元，否則要你好看」等語，使丁○○心生畏懼，致生危害於
    安全，並受迫而與乙○○、己○○、戊○○同車，丙○○、甲○○則駕駛另部車
    跟隨在後，一同前往苗栗市何芳春香舖，由丁○○籌得二萬元交予其等後，使得
    脫困離開，因而使丁○○受脅迫而行無義務之事及以此非法方法剝奪其行動自由
    。
三、嗣丙○○見己○○等人手段激烈，唯恐丁○○再遭不測，遂告知丁○○暫時走避
    ，惟此舉引起己○○及戊○○二人強烈不滿，其二人竟於八十九年二月八日下午
    三時三十分許（起訴書誤載為下午五時三十分許），另聯絡年籍、姓名不詳之成
    年男子二人，該四人遂基於共同意圖為自己不法之所有之犯意聯絡，一同前往丁○○位於同市○○路六七號一一樓住處，質問丙○○是否有令其先行躲避，並留
    下一人限制丁○○之自由，再由其他三人前往丙○○前開住處，迫使丙○○到丁○○家對質後，復要求丙○○支付「車馬費」，其後再令丁○○、丙○○二人上
    車，一同外出籌錢，於駛至苗栗市火車站前時，由丙○○下車向友人籌得二萬元
    （起訴書誤載為四萬元），並在受迫情況下（丁○○、丙○○均未致不能抗拒程
    度），將錢交付予己○○等人後，方讓丁○○及丙○○離開。
四、案經苗栗縣警察局苗栗分局報請臺灣苗栗地方法院檢察署檢察官偵查起訴。
    理  由
一、訊據被告丙○○固坦承有於右揭犯罪事實二所示時、地，在甲○○、乙○○、己○○、戊○○等四人到場後，打電話通知丁○○到場，有見到甲○○打丁○○，
    之後他有前往何芳春香舖籌得二萬元等情（參見本院卷五七、五八頁筆錄）；被
    告甲○○、乙○○則坦承犯罪事實二時、地有在場要處理債務問題，丙○○之後
    有電知丁○○前來，甲○○並自承有持木製武士刀一把，敲打丁○○肩、背部二
    下；乙○○亦承認當時伊與己○○、戊○○有在場幫腔，但沒有很大聲，之後共
    二部車前往南苗，迨丁○○籌得二萬元後，才放他下車等情（參見本院卷六四至
    六六頁、六九、一六九至一七一頁筆錄），惟均矢口否認有何妨害自由犯行；訊
    據被告己○○、戊○○固均坦承於犯罪事實二、三所示時、地有在場（參見本院
    卷七三、七五、七七、八一頁筆錄），惟均矢口否認有何妨害自由及恐嚇取財犯
    行，丙○○辯稱：伊僅請甲○○出面與丁○○商談如何解債務問題，但之後之場
    面非伊所能控制云云；被告甲○○、乙○○均辯稱：無妨害自由之意思；被告己○○及戊○○同辯稱：並無妨害自由意思，犯罪事實三時、地，僅臨時決定去找
他們坐坐聊聊天而已，並無控制丙○○、丁○○行動自由，迫使丙○○交付金錢
    云云。惟查：
（一）右揭犯罪事實二所示情節，業據被害人丁○○於警訊及檢察官偵訊時指訴歷歷
      ，核與前述被告丙○○等五人均自承有在現場、被告甲○○亦自承有持木製武
      士刀一把敲打丁○○肩、背部二下，之後丁○○與乙○○、己○○、戊○○同
      車，丙○○、甲○○則駕駛另部車跟隨在後，而一同前往苗栗市何芳春香舖，
      由丁○○籌得二萬元交予其等後，始離去等情，被告甲○○亦自承：丁○○於
      犯罪事實二所示時、地所簽之本票七張、車號ＶＪ—８０９９號自用小客車讓
      渡書及位於苗栗縣苗栗市○○路一一三號之阿羅哈音樂茶坊股份讓渡書，業經
      其撕掉了等語（參見本院卷第一六六頁），足徵，被害人之指訴與事實相符，
      足堪憑採。而被告丙○○既自承：在場之己○○、戊○○刺龍刺鳳的，伊不敢
      管等語（參見本院卷五七頁筆錄），並經本院當庭勘驗無訛，有勘驗筆錄在卷
      可參（附於本院卷八五頁），則其在己○○、戊○○等人到場後，仍打電話通
      知被害人前來，應有藉該等人之勢力，解決其與被害人間之債務問題甚明，其
      辯稱無妨害自由意思，場面非伊所能控制云云，顯屬卸責之詞，不足憑採；另
      參核被告甲○○自承：在場其他人說話很大聲等語（本院卷一六六頁）、被告
      乙○○前述供承其與己○○、戊○○有在場幫腔，但沒有很大聲等語，亦徵，
      被告甲○○、乙○○、己○○、戊○○等人辯稱無妨害自由犯行云云，均屬委
      責之詞，無法採信。
（二）前揭犯罪事實三所示情節，迭據被害人丙○○、丁○○指訴綦詳，且互核相符
      ，核與目擊證人陳垣志結證：於八十九年二月八日，親眼目睹丙○○遭被告戊○○人等人強行帶走等語相符（參見八十九年度偵字第一五七九號卷第九、第
      三一頁警、偵訊筆錄），亦核與被告己○○、戊○○自承，當天丙○○有在苗
      栗火車站向友人籌得二萬元交付予伊等語（參見本院卷一七五頁、一八一頁）
      ，被告己○○、戊○○二人辯稱：當天僅去找他們坐坐，丙○○交付其等二萬
      元係自願給的跑路費云云，顯屬卸責之詞，均無法憑採。
 綜上所述，本案事證明確，被告五人犯行已經證明。
二、核被告丙○○、甲○○、乙○○、己○○、戊○○五人，犯罪事實二所為，係犯
    刑法第三百零二條第一項之以多人在側，施強暴、恫嚇之非法方法，剝奪人之行
   動自由罪，且因刑法第三百零二條第一項及第三百零四條第一項之罪，其所保護
    之法益均為被害人之自由，而私行拘禁，仍不外以強暴、脅迫為手段，其罪質本
    屬相同，惟第三百零二條第一項之法定刑，既較第三百零四條第一項為重，則以
    私行拘禁之方法妨害人自由，縱其目的在使人行無義務之事，或妨害人行使權利
    ，仍應逕依第三百零二條第一項論罪，並無適用第三百零四條第一項之餘地；且
    刑法第三百零二條之妨害自由罪，原包括私禁及以其他非法方法剝奪人之行動自
    由而言，所謂非法方法，當包括強暴、脅迫等情事在內，縱被告所為，合於刑法
    第三百零五條恐嚇危害安全之情形，仍應視為剝奪行動自由之部分行為，最高法
    院二十九年台上字第三七五七號、七十四年台上字第三四０四號判例分別揭櫫此
    意旨，從而，本案被告等人雖有對被害人恫嚇等情節，並因而致被害人心生畏懼
    ，致生危害於安全，及使人行無義務之事，惟此均在被告妨害自由行為繼續中，
    自屬包含於剝奪被害人行動自由之同一意念之中，均不另論罪。被告五人間，就
    犯罪事實二部分，有犯意聯絡及行為分擔，應論以共同正犯。另公訴人以刑法第
    三百四十六條第一項恐嚇取財罪起訴，惟按刑法第三百四十六條第一項之恐嚇罪
    ，係以意圖為自己或第三人不法所有為構成要件之一，若僅以恐嚇方法使人交付
    財物，而並無不法所有之意圖者，縱令其行為或可觸犯他項罪名，要無由成立本
    條之恐嚇取財罪（最高法院二十四年度上字第三六六六號判例參照）。本案被害
    人丁○○業於警、偵訊時供明：伊於八十七年間曾向被告丙○○借款三十萬元，
    之後陸續借七十萬，已還十六萬元等語（參見八十九年度偵字第一五七九號卷第
    三頁反面警訊筆錄），核與被告丙○○等人迭次供稱有借款債務糾紛等語相符，
    則被告丙○○等五人辯稱：其等主觀上並無不法所有意圖等語，衡情尚非不可採
    信，從而，被告五人即令為與被害人談判解決債務問題時，有使人行無義務之事
    、剝奪人行動自由及出言恐嚇之情，亦難認有何不法所有意圖，其等所為核與恐
    嚇取財罪之要件不合，然因公訴人此部分妨害自由事實亦均起訴，爰變更起訴法
    條，附此敘明。核被告己○○、戊○○犯罪事實三所為，係犯刑法第三百四十六
    條第一項之恐嚇取財罪。雖被告二人亦有剝奪丙○○及丁○○二人之行動自由，
    惟因其目係以恐嚇使人交付所有物，即應依刑法第三百四十六條第一項恐嚇取財
    罪處（最高法院十八年上字第九七六號判例意旨參照）。被告二人以一行為對丙○○及丁○○二人恐嚇取財，為想像競合犯。其二人與另不詳姓名、年籍之成男
    子二人間，有犯意聯絡及行為分擔，應論以共同正犯。而被告己○○、戊○○犯
    罪事實二、三所為犯意各別、行為不同，應予分論併罰。又被告戊○○有犯罪事
    實一所載刑之宣告及執行情形，此有台灣苗栗地方法院檢察署刑案資料查註紀錄
    表、臺灣高等法院被告全國前案紀錄表、法務部被告在監在押資料表各一份附卷
    可稽，其於五年內再犯本案有期徒刑以上之罪，係屬累犯，應依法加重其刑。爰
    審酌被告丙○○、甲○○、乙○○之品性、被告己○○假釋中仍不知慎行、被告
    戊○○素行不佳，其五人之犯罪動機、被告丙○○涉案情節較小，且之後亦協助
    被害人逃避，其餘被告之犯罪情節、其五人所得利益暨其五人犯後之態度等情切
    情狀，分別量處如主文所示之刑。其中被告丙○○部分，另依民國九十年一月四
    日新修正之刑法第四十一條規定：「犯最重本刑為五年以下有期徒刑以下之刑之
    罪，而受六個月以下有期徒刑或拘役之宣告，因身體、教育、職業、家庭之關係
    或其他正當事由，執行顯有困難者，得以一元以上三元以下折算一日，易科罰金
    。」，並於同年月十日經總統公布施行，依刑法第二條第一項前段從新從輕原則
    ，自以新法有利於被告，併諭知易科罰金之折算標法；被告己○○、戊○○部分
    ，並定其應執行之刑。另犯罪事實二所示作案用之木製武士刀一把，因不能證明
    何人所有，且未扣案，為免將來執行困難，爰不另為沒收之諭知，併此敘明。
據上論斷，應依刑事訴訟法第二百九十九條第一項前段、第三百條，刑法第二條第一
項前段、第二十八條、第三百零二條第一項、第三百四十六條第一項、第四十七條、
第五十一條第五款、修正後刑法第四十一條第一項前段，罰金罰鍰提高標準條例第一
條前段、第二條，判決如主文。
本案經檢察官黃棋安到庭執行職務。
中      華      民      國    九十一    年      四      月      九      日
                                  臺灣苗栗地方法院刑事第二庭
                                      法  官  黃  賢  婷
右正本證明與原本無異。
如不服本判決，應於判決送達後十日內向本院提出上訴狀( 應附繕本 )上訴於臺灣高
等法院臺中分院。
                                      書記官  陳  文  聰
中      華   民      國    九十一    年      四      月      九      日
附錄法條
刑法第三百零二條
私行拘禁或以其他非法方法，剝奪人之行動自由者，處五年以下有期徒刑、拘役或三
百元以下罰金。
因而致人於死者，處無期徒刑或七年以上有期徒刑。致重傷者，處三年以上十年以下
有期徒刑。
刑法第三百四十六條
意圖為自己或第三人不法之所有，以恐嚇使人將本人或第三人之物交付者，處六月以
上五年以下有期徒刑，得併科一千元以下罰金。
以前項方法得財產上不法之利益，或使第三人得之者，亦同。
前二項之未遂犯罰之。
